---
title: "Empleo público y capacidad estatal"
subtitle: "DIPRES · Promedio anual de cargos · 2021–2025"
---

```{r}
#| include: false
source("scripts/graficos.R", encoding="UTF-8")
```


## La pregunta

¿Dónde creció el personal disponible del sector público antes del plan? Es un antecedente para discutir reorganización y gasto, pero el número de cargos no mide por sí solo eficiencia ni calidad de los servicios.

```{r}
#| include: false
e <- leer('empleo_publico')
total <- filter(e,dependencia=='Sector Público')
comp <- e |> filter(dependencia!='Sector Público',anio%in%c(2021,2025)) |> pivot_wider(names_from=anio,values_from=cargos,names_prefix='a') |> mutate(cambio=a2025-a2021,variacion=100*(a2025/a2021-1))
```

::: {.callout-note title="Resultado calculado"}
El total pasó de **`r n(total$cargos[total$anio==2021])`** a **`r n(total$cargos[total$anio==2025])`** cargos: un aumento de **`r n(100*(tail(total$cargos,1)/head(total$cargos,1)-1),1)`%**. La Administración Central concentra el mayor incremento absoluto entre las dependencias de esta tabla.
:::

## Evolución de las principales dependencias

```{r}
#| fig-alt: "Series 2021 a 2025 de cargos de la Administración Central y municipalidades; ambas crecen, con mayor incremento en la primera."
#| fig-cap: "Fuente: DIPRES, archivo aportado al proyecto, hoja General. Promedio anual de cargos."
lineas(filter(e,dependencia%in%c('Administración Central','Municipalidades')),'cargos','dependencia','Cargos (promedio anual)')
```

```{r}
#| tbl-cap: "Cambio por dependencia, 2021–2025"
tabla(comp |> transmute(Dependencia=dependencia,`2021`=a2021,`2025`=a2025,`Cambio en cargos`=cambio,`Variación (%)`=variacion))
```

## Lectura y limitaciones

El crecimiento desigual orienta dónde profundizar. No permite afirmar que existan cargos prescindibles ni explicar el cambio por nuevas instituciones sin desagregar servicios y funciones. Los traspasos entre dependencias también deben examinarse antes de interpretar aumentos como contrataciones nuevas.

- **Unidad:** promedio anual de cargos, no personas únicas ni fotografía al 31 de diciembre. Una persona puede desempeñar más de un cargo.
- **Cobertura:** el archivo contiene exclusiones y reglas institucionales; no es un censo irrestricto de todo trabajador financiado por el Estado. Las notas excluyen senadores y diputados y aplican cobertura acotada a Fuerzas Armadas y de Orden.
- **Comparabilidad:** las ediciones pueden revisar cifras y metodología. Esta página usa una sola edición y verifica que las dependencias sumen el total de cada año.
- **Para evaluar recortes:** faltan remuneraciones, funciones, demanda de atención, productividad y consecuencias sobre los servicios. No se calculan ahorros a partir del número de cargos.

## Datos y fuente

[Descargar CSV](datos/empleo_publico.csv) · [Procesamiento R](scripts/procesar_datos.R) · [Cuadros de empleo público DIPRES](https://www.dipres.gob.cl/598/w3-article-190248.html).

Se conserva la base que ya estaba en el proyecto. Su fecha original de descarga no quedó registrada; el inventario documenta la copia utilizada ahora.
