---
title: "Fonasa: evolución de beneficiarios"
subtitle: "Contexto complementario del proyecto · Cortes de diciembre, 2021–2025"
---

```{r}
#| include: false
source("scripts/graficos.R", encoding="UTF-8")
```


## La pregunta

¿Cómo cambió el volumen de beneficiarios de Fonasa? Se conserva el pilar de salud iniciado en Gemini, con un alcance ajustado a lo que efectivamente contienen los archivos.

```{r}
#| include: false
f <- leer('fonasa_tramos')
t <- f |> group_by(anio) |> summarise(beneficiarios=sum(beneficiarios),.groups='drop')
```

::: {.callout-note title="Resultado calculado"}
Los conteos de los archivos pasan de **`r n(t$beneficiarios[t$anio==2021])`** en diciembre de 2021 a **`r n(t$beneficiarios[t$anio==2025])`** en diciembre de 2025, una variación de **`r n(100*(tail(t$beneficiarios,1)/head(t$beneficiarios,1)-1),1)`%**.
:::

## Evolución del total

```{r}
#| fig-alt: "El total agregado de beneficiarios de Fonasa aumenta entre diciembre de 2021 y diciembre de 2025."
#| fig-cap: "Fuente: archivos Fonasa aportados al proyecto; suma de conteos por categorías."
lineas(t,'beneficiarios',unidad='Beneficiarios registrados')
```

## Composición por tramo

```{r}
#| fig-alt: "Barras apiladas con beneficiarios de Fonasa en tramos A, B, C y D, para cada diciembre de 2021 a 2025."
#| fig-cap: "Tramos administrativos de Fonasa. Las barras muestran cantidades, no flujos entre tramos."
ggplot(f,aes(factor(anio),beneficiarios,fill=tramo))+geom_col(width=.65)+scale_fill_manual(values=paleta)+scale_y_continuous(labels=label_number(big.mark='.',decimal.mark=','))+labs(x=NULL,y='Beneficiarios',fill='Tramo')
```

## Lectura y limitaciones

El aumento describe un mayor volumen de cobertura registrado. **No demuestra migración desde Isapres**, mayor uso de prestaciones ni insuficiencia presupuestaria. Para medir cambios individuales se necesita un registro longitudinal compatible o estadísticas oficiales de altas y bajas por origen.

- Los CSV tienen conteos agregados por categorías; las filas no representan personas individuales. No incluyen una renta imponible individual para desarrollar el análisis propuesto inicialmente.
- Las claves repetidas detectadas en 2018–2020 requieren aclaración documental. Esos años se conservan y auditan, pero **se excluyen de los gráficos**, sin eliminar registros de los originales.
- Se homologaron los nombres de tramo y conteo para 2021–2025. No se detectaron claves repetidas ni conteos faltantes o negativos en esos cinco archivos. Esto es una validación interna, no una certificación externa de cobertura.
- No se restan los stocks de Fonasa e Isapres para estimar flujos. El libro de Isapres permanece disponible en la carpeta original para una futura conciliación.
- Esta sección es contexto del proyecto previo, no una evaluación sanitaria ni causal del plan de 2026.

## Datos y trazabilidad

[CSV por tramo](datos/fonasa_tramos.csv) · [Auditoría de los ocho archivos](datos/auditoria_fonasa.csv) · [Procesamiento R](scripts/procesar_datos.R) · [Portal de datos abiertos de Fonasa](https://datosabiertos.fonasa.cl/dimensiones-beneficiarios/).

Los originales fueron aportados por el autor. Falta conciliar cada edición con su descarga institucional exacta; los totales se presentan como sumas de esos archivos. El diccionario disponible no coincide plenamente con sus columnas.
