---
title: "Empleo: el diagnóstico previo al incentivo"
subtitle: "INE · Encuesta Nacional de Empleo · Estimaciones anuales, 2018–2025"
---

```{r}
#| include: false
source("scripts/graficos.R", encoding="UTF-8")
```


## La pregunta

¿Cómo evolucionaron la ocupación y la desocupación antes del incentivo al empleo formal anunciado en abril de 2026? [Fuente del anuncio](https://msgg.gob.cl/wp/2026/04/23/presidente-kast-firma-proyecto-de-ley-del-plan-de-reconstruccion-nacional-y-desarrollo-economico-y-social/).

```{r}
#| include: false
d <- leer('empleo_ene') |> filter(anio>=2018)
t <- filter(d,sexo=='Total');u <- filter(t,anio==2025)
```

::: {.callout-note title="Resultado calculado"}
En 2025, la tasa de desocupación anual fue **`r n(u$desocupacion_pct,1)`%** y la tasa de ocupación **`r n(u$ocupacion_pct,1)`%**. Miden fenómenos distintos y usan denominadores diferentes.
:::

## Ocupación por sexo

```{r}
#| fig-alt: "Tasa de ocupación anual de hombres y mujeres entre 2018 y 2025; la tasa masculina supera a la femenina durante todo el período."
#| fig-cap: "Fuente: INE, ENE, estimaciones anuales. Personas de 15 años o más."
lineas(filter(d,sexo!='Total'),'ocupacion_pct','sexo','Ocupados / población de 15+ (%)')
```

## Desocupación nacional

```{r}
#| fig-alt: "La tasa de desocupación anual sube en 2020 y llega a aproximadamente 8,6 por ciento en 2025."
#| fig-cap: "Fuente: INE. Desocupados como porcentaje de la fuerza de trabajo."
lineas(t,'desocupacion_pct',unidad='Desocupados / fuerza de trabajo (%)')
```

## Lectura y limitaciones

Las series muestran diferencias por sexo y variaciones del mercado laboral. No identifican cuántos puestos generaría un incentivo ni cuántas contrataciones ocurrirían de todas formas.

- **Empleo total no equivale a empleo formal.** Este Excel no desagrega informalidad. Como referencia documental separada, la [separata anual ENE 2025](https://www.ine.gob.cl/docs/default-source/ocupacion-y-desocupacion/publicaciones-y-anuarios/separatas/anuales/separata-2025.pdf) informa una tasa anual de ocupación informal de 26,2%; no se transforma ese dato aislado en una serie inventada.
- La tasa de ocupación divide ocupados por población de 15 años o más; desocupación divide desocupados por fuerza de trabajo. Sus porcentajes no son complementarios.
- Son estimaciones de una encuesta, sujetas a error muestral y revisiones. No se afirma significancia estadística de las diferencias; estos gráficos no incluyen intervalos de confianza.
- Se usan las estimaciones anuales publicadas por el INE, sin promediar trimestres móviles superpuestos. El CSV conserva también niveles de ocupados, expresados en miles.

**Para evaluar el incentivo:** se necesitan elegibilidad, remuneraciones, formalidad, duración de los empleos y una comparación que permita distinguir creación adicional de puestos y sustitución de trabajadores.

## Datos y fuente

[CSV 2010–2025](datos/empleo_ene.csv) · [Procesamiento R](scripts/procesar_datos.R) · [INE: ocupación y desocupación](https://www.ine.gob.cl/estadisticas-por-tema/mercado-laboral/ocupacion-y-desocupacion).
